【裁判字號】    96,訴,1791
【裁判日期】    970229
【裁判案由】    提供行政資訊
【裁判全文】
臺北高等行政法院判決
                                     96年度訴字第01791號
                              .
原      告  甲○○
被      告  桃園縣政府
代  表  人  乙○○縣長）住同.
訴訟代理人  丙○○
上列當事人間因提供行政資訊事件，原告不服內政部中華民國96
年4 月9 日台內訴字第0960029041號訴願決定，提起行政訴訟，
本院判決如下：
    主  文
原告之訴駁回。
訴訟費用由原告負擔。
    事  實
一、事實概要：
    原告以所有坐落桃園縣中壢市○○段591 號土地遭被告逕為
    分割，其中部分土地劃歸為公共設施保留地，惟該地之公告
    現值自民國（下同）91年起即有低估為理由，依據政府資訊
    公開法第5 條及第7 條第1 項第10款規定，於95年4 月27日
    向被告申請閱覽及影印桃園縣91年、93年、94年、95年之歷
    次地價及標準地價評議委員會開會紀錄內容與該會議中作為
    地價評議審定之認定基礎資料，前經被告以95年5 月16日府
    地價字第0950137991號函復原告不適用政府資訊公開法第7
    條第1 項第10款所稱合議制機關之會議紀錄。原告不服，提
    起訴願，經內政部以95年8 月7 日台內訴字第0950113736號
    訴願決定撤銷原處分，囑由被告另為適法之處分，被告乃以
    95年9 月29日府地價字第0950290962號函復原告（對會議記
    錄及參考資料均不提供），原告不服，於95年11月3 日提起
    訴願。訴願期間，被告自我重新審查，以95年11月29日府地
    價字第0950341238號函復原告（同意提供會議記錄，但否准
    提供相關參考資料），原告仍不服，就否准部分仍維持訴願
    （參見內政部96年度0111號訴願卷p-16，原告所提訴願意見
    書），該部分訴願經遭駁回，遂向本院提起行政訴訟。
二、兩造聲明：
  (1)原告聲明：
    訴願決定、95年11月29日府地價字第0950341238號原處分
      就駁回之部分均撤銷。
    請求准予閱覽91年、93年到95年地價評議委員會評定地價
      參考之地價查估報告及參考資料。
    訴訟費用由被告負擔。
  (2)被告聲明：
    原告之訴駁回。
    訴訟費用由原告負擔。
三、兩造之主張：
  (1)原告主張之理由：
    原告依據政府資訊公開法第5 、9 、10條向政府申請提供
      政府資料，遭被告駁回而提起本件訴訟，故「主要爭點」
      並非屬政府資訊公開法第7 條第1 項被告應否主動公開之
      範疇。
    依平均地權條例第46條之規定，直轄市或縣（市）政府對
      於轄區內之土地，應經常調查其地價動態，繪製地價區段
      圖並估計區段地價後，提經地價評議委員會評定，據以編
      製土地現值表於每年1 月1 日公告，作為土地移轉及設定
      典權時，申報土地移轉現值之參考；並作為主管機關審核
      土地移轉現值及補償徵收土地地價之依據。
      又直轄市或縣（市）地政機關為地價調查估計之主辦機關
      。並得授權所轄地政事務所辦理之；地價調查估計之辦理
      程序如下：一蒐集、製作或修正有關之基本圖籍及資料。
      二調查買賣或收益實例、繪製地價區段草圖及調查有關影
      響區段地價之因素。....；第3 條第1 款所稱基本圖籍及
      資料包括下列事項：一不動產相關資料、都市計畫地籍套
      繪圖、非都市土地使用分區○○街道圖、都市計畫圖說、
      禁限建範圍圖。....；調查買賣實例或收益實例時，應依
      買賣實例調查估價表或收益實例調查估價表之項目調查並
      填寫之。.... ； 買賣實例除依前條規定辦理外，並應就
      下列事項詳予查證確認後，就買賣實例價格進行調整，並
      記載於買賣實例調查估價表....；第3 條第2 款所稱影響
      區段地價之因素，包括土地使用管制、交通運輸、自然條
      件、土地改良、公共建設、特殊設施、工商活動、房屋建
      築現況、土地利用現況、發展趨勢及其他影響因素之資料
      等。前項影響區段地價之資料，應依地價區段勘查表規定
      之項目勘查並填寫等，地價調查估計規則第2 、3 、5 、
      6 、8 、9 條分別定有明文。
      而桃園縣實施地價調查估計作業規定各條文對於桃園縣政
      府及其所屬各地政事務所辦理地價調查估計之作業程序亦
      均定有明文外，並規定地政事務所應作成公告地價現值（
      公告地價）評議表，且應將上開評議表併合地價區段略圖
      、地價區段勘查表、區段地價估價報告表、買賣實例調查
      估價表或收益實例調查估價表等必要文件提供桃園縣地價
      評議委員會評議，此部分規定詳見上開地價調查估計作業
      規定第3 條各項可資參照。
    依政府資訊公開法第1 、3 、5 、6 、18第1 項至第2 項
      、19條之規定，為建立政府資訊公開制度，便利人民共享
      及公平利用政府資訊，保障人民知的權利，增進人民對公
      共事務之瞭解、信賴及監督，並促進民主參與，特制定政
      府資訊公開法。該法所稱政府資訊，指政府機關於職權範
      圍內作成或取得而存在於文書、圖畫、照片、磁碟、磁帶
      、光碟片、微縮片、積體電路晶片等媒介物及其他得以讀
      、看、聽或以技術、輔助方法理解之任何紀錄內之訊息；
      政府資訊應依該法主動公開或應人民申請提供之；與人民
      權益攸關之施政、措施及其他有關之政府資訊，以主動公
      開為原則，並應適時為之；政府資訊屬於下列各款情形之
      一者，應限制公開或不予提供之：一、經依法核定為國家
      機密或其他法律、法規命令規定應秘密事項或限制、禁止
      公開者。二、公開或提供有礙犯罪之偵查、追訴、執行或
      足以妨害刑事被告受公正之裁判或有危害他人生命、身體
      、自由、財產者。三、政府機關作成意思決定前，內部單
      位之擬稿或其他準備作業。但對公益有必要者，得公開或
      提供之。四、政府機關為實施監督、管理、檢（調）查、
      取締等業務，而取得或製作監督、管理、檢（調）查、取
      締對象之相關資料，其公開或提供將對實施目的造成困難
      或妨害者。五、有關專門知識、技能或資格所為之考試、
      檢定或鑑定等有關資料，其公開或提供將影響其公正效率
      之執行者。六、公開或提供有侵害個人隱私、職業上秘密
      或著作權人之公開發表權者。但對公益有必要或為保護人
      民生命、身體、健康有必要或經當事人同意者，不在此限
      。七、個人、法人或團體營業上秘密或經營事業有關之資
      訊，其公開或提供有侵害該個人、法人或團體之權利、競
      爭地位或其他正當利益者。但對公益有必要或為保護人民
      生命、身體、健康有必要或經當事人同意者，不在此限。
      八、為保存文化資產必須特別管理，而公開或提供有滅失
      或減損其價值之虞者。九、公營事業機構經營之有關資料
      ，其公開或提供將妨害其經營上之正當利益者。但對公益
      有必要者，得公開或提供之。政府資訊含有前項各款限制
      公開或不予提供之事項者，應僅就其他部分公開或提供之
      ；前條所定應限制公開或不予提供之政府資訊，因情事變
      更已無限制公開或拒絕提供之必要者，政府機關應受理申
      請提供。
    原告申請閱覽資料之法律定性：
      關於原告欲閱覽之原告所有土地91年起公告現值之地價決
      定之相關地價調查查估資料，性質上為地政機關依土地法
      、平均地權條例及地價調查估計規則之規定，依法應根據
      客觀之現實狀況予以勘查、查估所為之報告及資料（其中
      應包含稱影響區段地價之因素，包括土地使用管制、交通
      運輸、自然條件、土地改良、公共建設、特殊設施、工商
      活動、房屋建築現況、土地利用現況、發展趨勢及其他影
      響因素之資料等，此項影響區段地價之資料，應依地價區
      段勘查表規定之項目勘查並填寫）。該等資料本身即屬於
      政府資訊公開法第3 條所定政府資訊之範疇，人民依法即
      得申請閱覽之。
    上開政府資訊提供地價評議委員會作為地價審議之基礎資
      料後，並無該當於政府資訊公開法第18條第1 項第3 款之
      要件，而有不予提供之法律依據：
      I本件原告申請閱覽之資料，原為得公開之政府資訊，若
        僅因「提供地價委員會參考」後，即會變更其法律性質
        為「不予提供」之資訊，則被告依何法論述其變更法律
        性質之依據？舉例來說，一份依照政府資訊公開法第7
        條第1 項第5 款之政府「業務統計」資料（例如年度土
        地買賣價格之統計），是否會因該份統計資料提供予某
        行政機關作為施政計畫、都市規劃，或是地價委員會評
        議地價參考使用，而使得應公開之政府統計資料轉換為
        不得公開之資料。
      II原告於95年間申請閱覽91年至95年間之相關地價查估資
        料，在時間點的觀察，非屬「政府機關作成意思決定前
        」之要件，而係政府機關作成意思決定後之政府資訊。
        此外，尚有以下理由認被告駁回原告申請之理由違法：
        Ａ從基本立法意旨觀之：
          政府資訊公開法第18條第1 項第3 款之立法意旨為「
          政府機關之內部意見或與其他機關間之意見交換等政
          府資訊，如予公開或提供，因有礙該機關最後決定之
          作成且易滋困擾，例如對有不同意見之人加以攻訐，
          自應限制公開或不予提供，惟對公益有必要者，自不
          在限制範圍之列，以求平衡，爰為第一項第三款之規
          定。」，是該法之立法目的在於保障「意思決定作成
          前」免因公開內部意見而受困擾以致無法作成決定之
          情形，故對該條款之解釋應顧及申請時間點對於該文
          件的法律定性。縱認上開欲申請之資料係合致於該法
          第18條第1 項第3 款所稱之「政府機關作成意思決定
          前」之要件，仍應檢視該等資料是否屬於「內部單位
          之擬稿或其他準備程序」之要件。地價評議委員會在
          政府組織上雖非獨立之行政機關，然就地價評議及決
          定上，依法則為具有決策權之機關；若被告以該委員
          會不具有獨立之編制及預算、無印信而認其非法律定
          義之「合議制」「行政機關」，解釋政府資訊公開法
          第7 條第1 項第10款之「合議制機關」。被告亦應以
          同樣的法律解釋方法，來認定該委員會是否屬於狹義
          之內部單位及該委員會評議性質上是否屬於擬稿或其
          他準備作業。該委員會對地價作成評議結果非任何他
          人得以否定，即便是發表結果之機關代表人。另依上
          開立法意旨，該等資料為一客觀對買賣價格、外在環
          境發展數據、認知之集合，絕非如擬稿或類如擬稿性
          質之其他準備程序。相互參照，該委員會對於土地現
          值之決策權，非如一幕僚之內部單位之個人內部意見
          ，性質上反較接近合議制機關，因合議制之行政機關
          應對其決策負責，故法律規定應主動公開其等決議，
          以對其等決策負責之意旨。被告若欲引用該條款之規
          定，應說明該委員會對於事關國民財產權、國家稅收
          有重大影響之土地現值之決定具有決策權，何以具有
          權限卻不須接受大眾檢視其是否有依照客觀數據或調
          查報告內容為評議，何以客觀之數據集合與調查報告
          得以類同擬稿或其他（類如擬稿）之準備作業，何以
          有此與違反政府資訊公開法之立法精神及民主國家監
          督之機制之處理。蓋所謂的內部單位擬稿與其他準備
          程序在性質上應屬於個人意見性之表達，或有擬稿之
          個人主觀意見表達性質之簽呈或基層公務員之研究意
          見單，或有不予公開之理由，然本件申請之政府資訊
          為提供該委員會審定影響人民權益甚鉅之公告現值所
          憑據之客觀、基礎資料（包括地價交易資料之蒐集、
          情況調整、個別、區域因素之影響、區段地價查估或
          相關圖籍等資料）應屬客觀存在之數據、資料，應無
          得以限制公開之理由，其限制公開牴觸政府資訊公開
          法所稱「為便利人民共享及公平利用政府資訊，保障
          人民知的權利，增進人民對公共事務之瞭解、信賴及
          監督，並促進民主參與」之立法意旨。
        Ｂ從政府資訊公開法第18條第2 項規定觀之：
          本件欲閱覽者縱包含有個人意見表示之準備內容，然
          就客觀查估之資料，例如買賣價格統計、附近區域之
          商業發展建設等客觀資料，亦屬得以公開之資料，並
          非一部分有限制之理由，全部資料即不得閱覽。
        Ｃ從政府資訊公開法第19條規定觀之：
          依政府資訊公開法第19條之規定及其立法意旨「政府
          機關於職權範圍內作成或取得之資訊，如符合第18條
          第1 項所定各款情形之一者，自應限制公開或拒絕提
          供。惟因情事變更，已無繼續限制或拒絕之必要者，
          為貫徹政府資訊公開原則，自當允許並受理申請提供
          ，以滿足人民知的權利。」均可認被告於95年間駁回
          閱覽91年至95年之政府資訊之處分有違上開法律規定
          及立法意旨。
    根據政府資訊公開法第18條第3 項但書，本件申請閱覽之
      資料，公開對公益亦有所必要，因而具有得公開或提供之
      情形：
      I根據閱覽被告中壢地政事務所網頁（http://www.jungl
        i.gov.tw/chhtml/landfaqmain.asp?pagenum=2&cid=79
        &ltype=03&），其上所載之問與答內容如下：「Q9土地
        現值作業如何公開化、透明化？」、「A9、地政機關於
        地價評議前，會先舉行公開的作業說明會，說明地價調
        查、區段劃分、地價估計作業情形及最近一年來地價動
        態，並廣泛聽取民眾反映意見，於評議會召開時，也開
        放記者們採訪，加強政府與民眾雙向溝通，使地價評議
        作業更臻公平合理」；「Q10 、地價評議委員會，土地
        所有權人能不能參加？」、「A10 、地價評議委員會是
        採委員制，開會時，除委員及必要工作人員外，原則上
        一般土地所有權人不得參加，惟如果是依法評議異議人
        民案件時，異議人得推派代表列席說明，但仍應於表決
        前退席。」由上開資料可知，為了避免歷來社會認為土
        地現值審定與公告有黑箱作業之弊，土地現值公告掌握
        在特定委員會手中，若該等資訊無法公開，實難避免委
        員因人事請託或個人利益糾葛，而有不依據調查報告之
        客觀數據而為決定之情事（過低則有損於徵收土地所有
        權人之利益，無端調高亦有圖利特定土地所有權人之嫌
        疑），故全國之地政機關均設有推動公開化、透明化之
        目標。也因此提供此等資料對於避免公告現值作業的黑
        箱化，有防弊、興利之公益目的（加深民眾對於政府決
        策係出於理性之信賴），而符合該法第18條第1 項第3
        款但書之要求。
      II上開網頁資料說明稱：就相關地價估計作業情形可以開
        說明會說明；對異議案件，異議人也可參加當次的評議
        ，直到最後的表決進行前，也可看出被告肯定公告現值
        作業化追求公開化、透明化之價值與努力，且與政府資
        訊公開法之立法意旨不謀而合。惟異議人若可以參與會
        議討論，僅只有在表決前，才需要離開，則在表決前的
        會議中，異議人若不得參閱會議所發之資料，則這也只
        是形式上的假公開、假民主，實質的進行還是操縱在不
        需被檢驗少數委員會委員的動念之間。
      III原告欲閱覽及影印桃園縣91年至95年之歷次地價及標準
        地價評議委員會開會紀錄、提供與會委員作為審定地價
        依據之附件資料及當年度桃園縣政府地政事務所所為之
        地價查估資料，緣起於原告所有土地公告現值由85年至
        90以降，均呈提升之曲線，在90年之公告現值已達每平
        方公尺32,120元，然在91年5 月31日之第3 次會議卻評
        定為11,900元，公告現值無端下跌近6 成。短短1 年間
        ，該區域有何重大政、經、社會因素，使得將被徵收作
        為高鐵、桃園捷運車站預定地之周邊土地公告現值鉅降
        之理。又93年12月17日第4 次會議改評為21,318元，94
        年12月20日第7 次會議又復降為16,829元，此等反覆有
        何客觀要素。蓋原告所有土地周遭之發展，91年市場價
        格絕無如此劇烈之慘跌原因，近年來因附近交通網路興
        建，市政建設亦有良好發展，公告土地現值亦未能反應
        市價呈現相當之交通、商業價值，已令人費解，更不用
        說其反覆升降，緩升遽降之作為。而95年間原告所有土
        地遭逕行分割，顯見徵收在即，原告自有瞭解評議委員
        會認定事實之基礎，方能釋疑。
    請求閱覽的資料為過去地價評議委員會參考過的資料，決
      定也已經作了，即使現在提供給原告閱覽也不會影響往後
      的決定，所以不符合事前會議的準備資料不可以閱覽的條
      件。
  (2)被告主張之理由：
    政府資訊公開法第3 條、第4 條、第5 條、第7 條第1 項
      第10款及第3 項規定：「本法所稱政府資訊，指政府機關
      於職權範圍內作成或取得而存在於文書、圖畫、照片、磁
      碟、磁帶、光碟片、微縮片、積體電路晶片等媒介物及其
      他得以讀、看、聽或以技術、輔助方法理解之任何紀錄內
      之訊息。」、「本法所稱政府機關，指中央、地方各級機
      關及其設立之實（試）驗、研究、文教、醫療及特種基金
      管理等機構。受政府機關委託行使公權力之個人、法人或
      團體，於本法適用範圍內，就其受託事務視同政府機關。
      」、「政府資訊應依本法主動公開或應人民申請提供之。
      」、「下列政府資訊，除依第十八條規定限制公開或不予
      提供者外，應主動公開：....十、合議制機關之會議紀錄
      。....第一項第十款所稱合議制機關之會議紀錄，指由依
      法獨立行使職權之成員組成之決策性機關，其所審議議案
      之案由、議程、決議內容及出席會議成員名單。」、同法
      第18條規定：「政府資訊屬於下列各款情形之一者，應限
      制公開或不予提供之：....三、政府機關作成意思決定前
      ，內部單位之擬稿或其他準備作業。但對公益有必要者，
      得公開或提供之。....」又按地價及標準地價評議委員會
      組織規程第3 條及第12條規定：「本會任務為下列事項之
      評議：一、地價區段之劃分及各區段之地價。..」、「本
      會委員、執行秘書及工作人員均為無給職。但非由本機關
      人員兼任者，得依規定支給出席費。」
    桃園縣地價及標準地價評議委員會係被告為評議地價、標
      準地價事項，依內政部訂頒之地價及標準地價評議委員會
      組織規程所設置之任務編組，其委員及工作人員均屬兼任
      ，並無獨立預算，亦不得以該委員會名義獨立對外行文，
      非具有單獨法定地位之行政機關，自非合議制行政機關，
      該地價及標準地價評議委員會作成之地價評議、標準地價
      等會議紀錄，自非政府資訊公開法第7 條第1 項第10款規
      定事項，被告不予主動公開。又地價及標準地價評議委員
      會開會紀錄內容與該會議中作為地價評議審定之認定基礎
      資料屬機關內部意見或委員間意見之交換等資訊，包括地
      價交易資料之蒐集、情況調整及個別、區域因素之影響，
      區段地價查估、推估以及編製相關圖籍等，均係該委員會
      作為意思決定前之準備作業，依政府資訊公開法第18條第
      1 項第3 款，應限制公開或不予提供。
    每年地價都會於年底評定後公告，當事人如果不服可以根
      據平均地權條例第46條規定於1 個月內依據地價及標準地
      價評議委員會組織規程第6 條提出異議。本件原告沒有提
      出異議。
    理  由
一、本件原告因申請閱覽及影印桃園縣91年、93年、94年、95年
    之歷次地價及標準地價評議委員會開會紀錄內容與該會議中
    作為地價評議審定之認定基礎資料，不服被告95年9 月29日
    府地價字第0950290962號函提起訴願，嗣被告自我審查重作
    處分，另以95年11月29日府地價字第0950341238號函通知原
    告（同意提供會議記錄），經內政部以96年2 月2 日台內訴
    字第0950195015號函請原告釋明訴願真意，原告表示僅就原
    處分未變更部分（否准提供參考資料）聲明不服，故原告實
    亦不服被告95年11月29日府地價字第0950341238號函提起訴
    願（參內政部96年4 月9 日台內訴字第0960029041號訴願決
    定書p-04），經本院闡明後，原告更正訴之聲明「訴願決定
    、95年11月29日府地價字第0950341238號原處分就駁回之部
    分均撤銷。請求准予閱覽91年、93年到95年地價評議委員會
    評定地價參考之地價查估報告及參考資料（參本院卷p-56）
    」，合先敘明。
二、依政府資訊公開法第1 、3 、5 、6 、18、19條之規定，為
    建立政府資訊公開制度，便利人民共享及公平利用政府資訊
    ，保障人民知的權利，增進人民對公共事務之瞭解、信賴及
    監督，並促進民主參與，特制定政府資訊公開法。該法所稱
    政府資訊，指政府機關於職權範圍內作成或取得而存在於文
    書、圖畫、照片、磁碟、磁帶、光碟片、微縮片、積體電路
    晶片等媒介物及其他得以讀、看、聽或以技術、輔助方法理
    解之任何紀錄內之訊息；政府資訊應依該法主動公開或應人
    民申請提供之；與人民權益攸關之施政、措施及其他有關之
    政府資訊，以主動公開為原則，並應適時為之；（第18條）
    政府資訊屬於下列各款情形之一者，應限制公開或不予提供
    之：一、經依法核定為國家機密或其他法律、法規命令規定
    應秘密事項或限制、禁止公開者。二、公開或提供有礙犯罪
    之偵查、追訴、執行或足以妨害刑事被告受公正之裁判或有
    危害他人生命、身體、自由、財產者。三、政府機關作成意
    思決定前，內部單位之擬稿或其他準備作業。但對公益有必
    要者，得公開或提供之。四、政府機關為實施監督、管理、
    檢（調）查、取締等業務，而取得或製作監督、管理、檢（
    調）查、取締對象之相關資料，其公開或提供將對實施目的
    造成困難或妨害者。五、有關專門知識、技能或資格所為之
    考試、檢定或鑑定等有關資料，其公開或提供將影響其公正
    效率之執行者。六、公開或提供有侵害個人隱私、職業上秘
    密或著作權人之公開發表權者。但對公益有必要或為保護人
    民生命、身體、健康有必要或經當事人同意者，不在此限。
    七、個人、法人或團體營業上秘密或經營事業有關之資訊，
    其公開或提供有侵害該個人、法人或團體之權利、競爭地位
    或其他正當利益者。但對公益有必要或為保護人民生命、身
    體、健康有必要或經當事人同意者，不在此限。八、為保存
    文化資產必須特別管理，而公開或提供有滅失或減損其價值
    之虞者。九、公營事業機構經營之有關資料，其公開或提供
    將妨害其經營上之正當利益者。但對公益有必要者，得公開
    或提供之。政府資訊含有前項各款限制公開或不予提供之事
    項者，應僅就其他部分公開或提供之。（第19條）前條所定
    應限制公開或不予提供之政府資訊，因情事變更已無限制公
    開或拒絕提供之必要者，政府機關應受理申請提供。
三、關於原告申請被告提供「91年、93年到95年地價評議委員會
    評定地價參考之地價查估報告及參考資料」等政府資訊；被
    告以「該資料是供桃園縣地價及標準地價評議委員會作為意
    思決定前之準備作業」，該委員會並非政府資訊公開法第7
    條第1 項第10款規定之合議制機關，故被告不予主動公開，
    且依據同法第18條第1 項第3 款，作為意思決定前之準備作
    業應不予提供而否准之。原告主張以目前時間點的觀察，該
    資訊非屬「政府機關作成意思決定前」之要件，而係政府機
    關作成意思決定後之政府資訊，並認為依政府資訊公開法第
    19條之規定及其立法意旨「政府機關於職權範圍內作成或取
    得之資訊，如符合第18條第1 項所定各款情形之一者，自應
    限制公開或拒絕提供。惟因情事變更，已無繼續限制或拒絕
    之必要者，為貫徹政府資訊公開原則，自當允許並受理申請
    提供，以滿足人民知的權利。」，本件申請自有提供之必要
    為爭執重心。
    因此，桃園縣地價及標準地價評議委員會是依據依內政部訂
    頒之地價及標準地價評議委員會組織規程所設置之任務編組
    ，其委員及工作人員均屬兼任，並無獨立預算，亦不得以該
    委員會名義獨立對外行文，非具有單獨法定地位之行政機關
    ，自非合議制行政機關，並非政府資訊公開法第7 條第1 項
    第10款規定之合議制機關，被告無須主動公開相關資訊應無
    疑義，亦非本件爭議所在；故本件尚待釐清者為系爭資訊是
    否為「同法第18條第1 項第3 款，作為意思決定前之準備作
    業」而不提供，或得否依據「因情事變更已無拒絕提供之必
    要者」而受理申請提供。
四、關於地價之評議：
  (1)依平均地權條例第46條之規定，直轄市或縣（市）政府對於
    轄區內之土地，應經常調查其地價動態，繪製地價區段圖並
    估計區段地價後，提經地價評議委員會評定，據以編製土地
    現值表於每年1 月1 日公告，作為土地移轉及設定典權時，
    申報土地移轉現值之參考；並作為主管機關審核土地移轉現
    值及補償徵收土地地價之依據。
  (2)又直轄市或縣（市）地政機關為地價調查估計之主辦機關。
    並得授權所轄地政事務所辦理之；地價調查估計之辦理程序
    如下：一蒐集、製作或修正有關之基本圖籍及資料。二調查
    買賣或收益實例、繪製地價區段草圖及調查有關影響區段地
    價之因素。....；第3 條第1 款所稱基本圖籍及資料包括下
    列事項：一不動產相關資料、都市計畫地籍套繪圖、非都市
    土地使用分區○○街道圖、都市計畫圖說、禁限建範圍圖。
    ....；調查買賣實例或收益實例時，應依買賣實例調查估價
    表或收益實例調查估價表之項目調查並填寫之。....；買賣
    實例除依前條規定辦理外，並應就下列事項詳予查證確認後
    ，就買賣實例價格進行調整，並記載於買賣實例調查估價表
    ....；第3 條第2 款所稱影響區段地價之因素，包括土地使
    用管制、交通運輸、自然條件、土地改良、公共建設、特殊
    設施、工商活動、房屋建築現況、土地利用現況、發展趨勢
    及其他影響因素之資料等。前項影響區段地價之資料，應依
    地價區段勘查表規定之項目勘查並填寫等，地價調查估計規
    則第2 、3 、5 、6 、8 、9 條分別定有明文。
  (3)桃園縣實施地價調查估計作業，依據地價及標準地價評議委
    員會組織規程及其補充規定，組織桃園縣地價及標準地價評
    議委員會，依法評議地價暨標準地價事項，並依據內政部定
    頒之地價及標準地價評議委員會評議會議作業規範為之。參
    照該作業規範：（第2 點）地價及標準地價評議委員會依規
    定開會時，應由地政機關將地價、土地改良物價額、標準地
    價或徵收補償地價加成補償成數調查估計之經過情形，提出
    報告，並作成書面議案，作為評議之依據。（第3 點）地政
    機關根據平均地權條例第15條或第46條規定提送本會評議區
    段地價之議案，應先行舉辦公開說明會，說明地價調查、區
    段劃分、地價估計作業情形及最近一期地價動態情況，並受
    理當地民眾意見予以彙整處理作成報告，提送本會作為評議
    之參考。（第4 點）地政機關依第3 點規定舉辦說明會後，
    於本會開始評議前，應準備相關資料先向本會簡報下列事項
    ：地價調查、區段劃分、地價估計等作業情形及其他相關
    統計圖、表。最近一期地價動態情形及影響地價主要因素
    分析。公共建設及其鄰近土地地價調整情形。說明會民
    眾反應意見及研處情形。相鄰鄉、鎮、市、區間及市、縣
    間地價情形。前項簡報，得視地方實際情形分區辦理之；必
    要時，並得邀請本會委員實地查訪之。
五、地價及標準地價評議委員會評議會議作業規範（第3 點）：
    地政機關根據平均地權條例第15條或第46條規定提送本會評
    議區段地價之議案，應先行舉辦公開說明會，說明地價調查
    、區段劃分、地價估計作業情形及最近一期地價動態情況，
    並受理當地民眾意見予以彙整處理作成報告，提送本會作為
    評議之參考。顯見原告請求准予閱覽91年、93年到95年地價
    評議委員會評定地價參考之地價查估報告及參考資料，是地
    政機關提送地價及標準地價評議委員會作為評議之參考資料
    ，應屬政府資訊公開法第18條第1 項第3 款，作為意思決定
    前之準備作業，而得不予提供。
  (1)至於，該資料之內容涉及「舉辦公開說明會，說明地價調查
    、區段劃分、地價估計作業情形及最近一期地價動態情況，
    並受理當地民眾意見予以彙整處理作成報告」有些當然來自
    於政府其他資訊，如果原為得公開之政府資訊，原告自得依
    原來可得公開之方式取得之。誠如原告所稱，一份依照政府
    資訊公開法第7 條第1 項第5 款之政府「業務統計」資料（
    例如年度土地買賣價格之統計），不會因該份統計資料提供
    予某行政機關作為施政計畫、都市規劃，或是地價委員會評
    議地價參考使用，而使得應公開之政府統計資料轉換為不得
    公開之資料。只是申請閱覽方式的不同，原告仍可循「業務
    統計」資料公開之方式閱覽，但不得主張一部分可公開資料
    提供為地價及標準地價評議委員會作為評議之參考資料，就
    認定全部評議之參考資料都應公開。
  (2)關於土地現值作業之公開化、透明化，地政機關於地價評議
    前，會先舉行公開的作業說明會，說明地價調查、區段劃分
    、地價估計作業情形及最近一年來地價動態，並廣泛聽取民
    眾反映意見，於評議會召開時，也開放記者們採訪，且地價
    評議委員會是採委員制，開會時，除委員及必要工作人員外
    ，原則上一般土地所有權人不得參加，惟如果是依法評議異
    議人民案件時，異議人得推派代表列席說明，但仍應於表決
    前退席（參照地價及標準地價評議委員會評議會議作業規範
    第3 、5 點），足見資訊公開並非顯示決議內容公開，而僅
    為決議結果公開及相關會議紀錄公開，由土地現值作業之公
    開化、透明化之目的，也無法推論作為地價評議委員評議之
    參考資料，需要通盤公開。政府機關作成意思決定後之政府
    資訊，就本案情節是委員會評議會議決議公開及相關會議紀
    錄所公開之政府資訊，是意思決定後而衍生之政府資訊，而
    非「政府機關作成意思決定前之準備作業相關資料」，即使
    政府機關作成意思決定後，「決定前準備作業之資料」仍是
    決定前之準備作業，而非轉換成政府機關作成意思決定後之
    政府資訊。
  (3)地價及標準地價評議委員會評議會議作業規範（第3 點）：
    地政機關就相關資料予以彙整處理作成報告，是一份綜合研
    判之資料，故無法區隔為一部分可公開或其他部分不宜公開
    ，自無政府資訊公開法第18條第2 項「政府資訊含有前項各
    款限制公開或不予提供之事項者，應僅就其他部分公開或提
    供之。」之適用。又該內容為舉辦公開說明會，說明地價調
    查、區段劃分、地價估計作業情形及最近一期地價動態情況
    ，並受理當地民眾意見予以彙整處理作成報告，是普遍性資
    料收集而彙整，並非具體之公益之呈現，否則政府施政是以
    造福人民為依歸，任何施政因有利於民眾有利於大多數民眾
    ，即屬有利於公益，則就廣義公益之立場，任何政府資訊均
    應公開，故政府資訊公開法第18條第1 項第3 款但書所稱對
    公益有必要者得公開，當屬對具體公益呈現有其必要性，而
    非如原告所稱有防弊、興利之公益目的（加深民眾對於政府
    決策係出於理性之信賴）即得公開，故原告此部分之主張亦
    無可憑。
六、系爭「91年、93年到95年地價評議委員會評定地價參考之地
    價查估報告及參考資料」，至97年間是否因情事變更已無限
    制公開或拒絕提供之必要，原告應更具體說明，但原告僅稱
    政府機關作成意思決定後即應公開，自與政府資訊公開法第
    19條規範本旨不符，何況每年地價都會於年底評定後公告，
    當事人如果不服可以根據平均地權條例第46條規定於1 個月
    內依據地價及標準地價評議委員會組織規程第6 條提出異議
    ，本件原告並未適時依法提出異議而尋求逐年評定地價之救
    濟，關於原告所稱具體土地數年內地價評定之疑義，自當循
    逐年異議程序處理，亦此敘明。而本件為地價及標準地價評
    議委員會作為地價評議審定之認定基礎資料，屬機關內部決
    定前準備作業，包括地價交易資料之蒐集、情況調整及個別
    、區域因素之影響，區段地價查估、推估以及編製相關圖籍
    等，均係該委員會作為意思決定前之準備作業，依政府資訊
    公開法第18條第1 項第3 款，且無同法第19條情事變更之情
    節，自應限制公開或不予提供。被告否准原告閱覽之申請，
    於法有據，訴願決定亦無違誤，原告之訴應予駁回。
七、據上論結，本件原告之訴為無理由，依行政訴訟法第98條第
    1 項前段，判決如主文。
中    華    民    國    97    年     2    月   29     日
                       臺北高等行政法院第三庭
                                 審判長法  官  姜素娥
                                       法  官  楊莉莉
                                       法  官  陳心弘
上為正本係照原本作成。
如不服本判決，應於送達後20日內向本院提出上訴狀並表明上訴
理由，如於本判決宣示後送達前提起上訴者，應於判決送達後20
日內補提上訴理由書（須按他造人數附繕本）。
中    華    民    國    97    年     3    月    3     日
                                       書記官  王英傑


司法院資訊處製作；財團法人民間司法改革基金會備份。
